【裁判字號】    97,重訴,224
【裁判日期】    980602
【裁判案由】    塗銷所有權移轉登記
【裁判全文】
臺灣臺南地方法院民事判決             97年度重訴字第224號
原      告     行政院農業委員會農糧署南區分署
法定代理人     丙○○
訴訟代理人     甲○○○○○
               蔡將葳律師
被      告     陳蔡惜即大碾米廠
               戊○○
兼  共  同
訴訟代理人     丁○○
被      告     乙○○
上列當事人間請求塗銷所有權移轉登記等事件，經本院於民國98
年5月19日言詞辯論終結，判決如下：
    主  文
被告陳蔡惜與被告戊○○間就坐落臺南縣官田鄉○○段135、135
-1、136、138、140、141、337、483、484、487地號及同鄉○○
段762、763地號土地，於民國96年 3月20日以買賣為原因之債權
行為及民國96年 3月29日所為所有權移轉登記之物權行為應予撤
銷。
被告戊○○應將前第一項土地，由臺南縣麻豆地政事務所於民國
96年3月29日以買賣為原因所為之所有權移轉登記予以塗銷。
被告陳蔡惜與被告乙○○間就坐落臺南縣仁德鄉○○段216、226
、227、227-1、252、252-1、263地號土地，於民國96年5月17日
所為之抵押權設定登記之債權及物權行為應予撤銷。
被告丁○○與被告乙○○間就坐落於臺南縣大內鄉○○段1595-3
地號土地，於民國96年 5月17日所為之抵押權、地上權設定登記
之債權行為及物權轉移行為應予撤銷。
被告乙○○應將前第三項土地由臺南縣歸仁地政事務所於民國96
年 5月年17日以歸地字第057080號收件所為之抵押權設定登記；
前第四項土地由臺南縣麻豆地政事務所於民國96年 5月17日以南
麻字第040180號收件所為之抵押權設定登記及以南麻字第040190
號收件所為之地上權設定登記均予以塗銷。
訴訟費用新臺幣壹拾肆萬伍仟參佰貳拾捌元，其中新臺幣參萬零
柒佰元由被告陳蔡惜、乙○○連帶負擔；新臺幣伍仟陸佰貳拾元
由被告丁○○、乙○○連帶負擔；新臺幣壹拾萬玖仟零捌元由被
告陳蔡惜、戊○○連帶負擔。
    事實及理由
壹、本件原告主張：
一、被告即債務人陳蔡惜即大碾米廠、丁○○等人應連帶給付
    原告即債權人合格公糧 980,792.8公斤，及自民國81年11月
    17日起至清償日止，按日以千分之一計算合格公糧新期蓬穀
    之違約金，如均無實物時應清償日政府核定當期計畫收購農
    民稻穀價格計算。本年合格公糧新期蓬穀計畫收購為每公斤
    23元，迄97年8月20日止，其違約金為新臺幣（下同）79,01
    3,183元。上情業據臺灣屏東地方法院81年重訴字第44號、
    臺灣高等法院82年重上字第83號、85年度重上更（一）字第
    21 號及最高法院85年度台上814號等民事判決確定在案，並
    經原告聲請臺灣臺南地方法院強制執行未獲全部清償，已由
    該院於92年 1月24日核發85年南院鵬執當字第5901號債權憑
    證乙份在案。
二、被告陳蔡惜於96年 3月29日以「買賣」為登記原因移轉坐落
    於台南縣官田鄉○○段135、135-1、136、138、140、141、
    337、483、484、487地號及同鄉○○段762、763地號等12筆
    土地所有權登記予被告戊○○名下（如附表一(四)所示），查
    被告戊○○係陳蔡惜哥哥蔡長吉之子，該12筆土地公告現值
    總額為5,203,610元，則渠雙方之買賣是否真正，顯然啟人
    疑竇。
三、另被告陳蔡惜及丁○○復於96年 5月17日，將其坐落於臺南
    縣大內鄉○○段1593-3地號建地（如附表二(三)所示），辦理
    擔保債權額 500,000元之抵押權設定登記予被告乙○○，同
    日又為被告乙○○設定權利價值10,000元地上權登記。96年
    5月17日被告陳蔡惜亦將臺南縣仁德鄉○○段地號216、226
    、227、227-1、252、252-1、263、等7筆土地（如附表一(三)
    所示）辦理抵押權設定給予被告乙○○，設定金額為3,000,
    000元。
四、上開買賣、設定抵押權及地上權登記行為，皆足以損害原告
    之權益。
五、依民法第87條規定「表意人與相對人通謀而為虛偽意思表示
    者，其意思表示無效。但不得以其無效對抗善意第三人」、
    第244條規定「債務人所為之無償行為，有害及債權者，債
    權人得聲請法院撤銷之。債務人所為之有償行為，於行為時
    明知有損害於債權人之權利者，以受益人於受益時亦明知其
    情事者為限，債權人得聲請法院撤銷之。……債權人依第一
    項或第二項之規定聲請法院撤銷時，得並聲請命受益人或轉
    得人回復原狀。但轉得人不知有撤銷原因者，不在此限。」
    查被告戊○○曾於82年間與被告陳蔡惜及丁○○通謀虛設債
    權，參與臺灣屏東地方法院82年度執字第2485號強制執行分
    配款，並經判決確定在案，依前例推斷，應係渠等故意避債
    脫產作為。退而言知，若被告間非通謀虛偽意思表示，則渠
    等所為所有權移轉登記及抵押權、地上權設定登記，均足減
    損原告債務人之財產，已侵害原告之債權，原告自亦得依法
    訴請撤銷渠等間之債權行為及物權行為，並請求塗銷相關物
    權登記。
六、查有關被告丁○○、陳蔡惜與乙○○間之借款，故據被告乙○○提出面額 350萬元支票為據，並經高雄市第三信用合作
    社函附鈞院證實已由被告丁○○、陳蔡惜兌領在卷。惟據被
    告丁○○於鈞院98年 2月12日言詞辯論期日自承「我向乙○○借三百五十萬元，扣除利息及手續費實際拿到二百八十五
    萬元……」等語，姑不論渠等間之利息及手續費竟高達65萬
    元，已殊難想像；依上開民法關於巧取利益禁止規定，被告
    間之借款數額雖名為 350萬元，但渠等間實際交付借款若僅
    285萬元，則渠等間之實際借款數額自應認僅285萬元，則本
    件被告間所為抵押權擔保金額仍設定登記為 350萬元，核其
    抵押權設定登記顯係通謀虛偽意思表示，退而言之，就超過
    實際借款金額 285萬元部分亦至少認屬無償之詐害債權行為
    。
七、另被告陳蔡惜及丁○○於上開借款辦理抵押權設定登記同時
    ，再為被告乙○○設定權利價值一萬元之地上權登記，核其
    目的顯亦僅係為供渠等間借款債權之擔保，並非實際將土地
    供被告乙○○為建築等使用，自亦應屬通謀虛偽意思表示甚
    明。
八、本件移轉土地所有權登記、設定抵押權及地上權登記之時間
    固分別為96年 3月29日、96年5月16日及96年5月17日。惟原
    告原係認定被告間相關移轉及設定登記應可能是通謀虛偽意
    思表示，並參酌原告代理人蔡將葳律師事務所96年 9月13日
    葳律字第950913號函建議，於96年10月間具狀向臺灣臺南地
    方法院檢察署提出刑事偽造文書之告訴。嗣經檢察官分別於
    97年5月5日及同年 8月18日傳喚原告分署人員前往說明案情
    ，並依被告等提出之辯解及實際資金證明等偵查結果建議應
    對被告等之所有權移轉及抵押權等設定登記提出塗銷及撤銷
    之民事訴訟。上情有律師函、刑事告訴狀、地檢署通知及傳
    票、行政院農業委員會農糧署南區分署函、行政院農業委員
    會農糧署函影本等文件可稽。
九、依上說明，原告於96年 9、10間提出刑事告訴當時，並無從
    判斷被告間是否確有資金往來流程，復參酌被告戊○○曾於
    82年間與被告陳蔡惜、丁○○等人有通謀虛偽債權參與分配
    之前例，認定被告間所為係為脫產避債之通謀虛偽意思表示
    行為，嗣經檢察官依被告等所提資金流程證明之偵查結果，
    建議原告提起本件民事訴訟；民法第 245條所定債權人撤銷
    權得行使之一年除斥期間，應自債權人之有撤銷原因時起算
    ，即在有償行為，債權人除之有害及債權之事實外，並須知
    債務人即受益人亦知其情事起算一年其撤銷權始告消滅，有
    最高法院85年台上字第1601號判決意旨可參，況原告本件訴
    訟先位聲明亦係主張被告間係通謀虛偽意思表示而請求塗消
    渠等相關物權登記；至有關被告間之系爭所有權移轉登記之
    買賣關係、抵押權設定登記等之借貸關係之詳細資金流程，
    被告亦係在渠等於本件訴訟進行中提出具體證明，原告斯時
    對渠等間真正法律關係始有正確之認知，則原告於97年 8月
    27日提起本件民事訴訟，並依撤銷詐害債權法則，預為備位
    聲明之請求，顯未逾民法第245條所定「一年」除斥期間。
十、爰聲明：
  (一)先位之訴部分：
    1.被告戊○○應將坐落臺南縣官田鄉○○段135、135-1、13
      6、138、140、141、337、483、484、487地號及同鄉○○
      段762、763地號等12筆土地，由臺南縣麻豆地政事務所於
      96年 3月29日以買賣為原因所為所有權移轉登記予以塗銷
      。
    2.被告乙○○應將坐落臺南縣仁德鄉○○段地號216、226、
      227、227-1、252、252 -1、263、等7筆土地，由臺南縣
      歸仁地政事務所於96年5月17日以歸地字第057080號收件
      所為抵押權設定登記予以塗銷。
    3.被告乙○○應將坐落於臺南縣大內鄉○○段1595-3地號土
      地，由臺南縣麻豆地政事務所於96年5月17日以南麻字第0
      40190號收件所為地上權設定予以塗銷。
  (二)備位聲明部分：
    1.被告陳蔡惜與戊○○間就坐落臺南縣官田鄉○○段135、
      135-1、136、138、140、141、337、483、484、487地號
      及同鄉○○段762、763地號等12筆土地，於96年3月20日
      以買賣為原因之債權行為及96年3月29日所為所有權移轉
      登記之物權行為應予撤銷。
    2.被告戊○○應將第一項土地，由臺南縣麻豆地政事務所於
      96年 3月29日以買賣為原因所為所有權移轉登記予以塗銷
      。
    3.被告陳蔡惜與乙○○間就應將坐落臺南縣仁德鄉○○段地
      號216、226、227、227-1、252、252-1、263、等7筆土地
      ，於96年 5月17日所為抵押權設定登記之債權及物權行為
      應予撤銷。
    4.被告乙○○應將就第三項土地，由臺南縣歸仁地政事務所
      於96年 5月17日以歸地字第057080號收件所為抵押權設定
      登記予以塗銷。
    5.被告丁○○與乙○○間就坐落於臺南縣大內鄉○○段1595
      -3地號土地，於96年 5月17日所為抵押權、地上權設定登
      記之債權行為及物權轉移行為應予撤銷。
    6.被告乙○○應將第五項土地，由臺南縣麻豆地政事務所於
      96 年5月17日以南麻字第040180號收件所為抵押權設定登
      記；及96年 5月17日以南麻字第040190號收件所為地上權
      設定予以塗銷。
貳、被告陳蔡惜即大碾米廠、戊○○、丁○○及乙○○之抗辯
    如下：
一、被告陳蔡惜即大碾米廠部分：
  (一)被告陳蔡惜與戊○○之資金借貸流程陳報如下：
    1.被告戊○○於92年 6月18日代償大碾米廠（陳蔡惜）與
      前糧食局屏東管理處間債務金額為4,958,928元。
    2.自92年7月18日起至清償日止，按年利率12%計算之利息。
    3.上開期日至96年3月26日止共44個月，利息為2,181,928元
      。
    4.本金＋利息＝7,140,856元。
    5.被告陳蔡惜於96年 3月26日以台南縣官田鄉○○段等12筆
      土地買賣登記移轉予戊○○，價款為 5,017,490元，以抵
      償上開債務。
    6.上開12筆土地第一順為抵押權人仍是原告，被告戊○○還
      需負責清償第一順位抵押權金額 2,189,060元（該確認抵
      押權不存在事件，於鈞院97年度訴字第1300號判決被告勝
      訴）
    7.上開4.金額7,140,856元減5.金額5,017,490元，加6.金額
      2,189,060元，等於4,312,426元（此為陳蔡惜欠戊○○之
      金額。）
    8.被告陳蔡惜、丁○○於96年 5月17日以台南縣仁德鄉○○
      段、同縣大內鄉○○段等土地依第二順位抵押權向被告乙○○借款350萬元：
      利息：3分
      每月利息：105,000元
      先預扣三個月利息：315,000元
      介紹費8%：280,000元
      代書費等：55,000元
      被告實際拿到的金額：2,745,000元
    9.被告陳蔡惜、丁○○將向被告乙○○借款之金額2,745,00
      0元償還與戊○○，故上開7.之金額4,312,426元減8.金
      額2,745,000元，等於1,567,426元（此為陳蔡惜目前尚欠
      戊○○之金額。）
  (二)並聲明：原告之訴駁回。
二、被告戊○○部分：
  (一)我與被告丁○○實際有債權關係，我於92年 6月18日幫被告
    丁○○向原告償還4,958,928元，有彰化銀行92年6月18日匯
    款回條可證。
  (二)陳蔡惜於96年3月26日以台南臺南縣官田鄉○○段135、136
    、138、140、141、337、483、484、487地號及同鄉○○段
     762、763地號等12筆土地，買賣登記移轉給戊○○，價款
     5,017,490元，以抵償上開(一)之債務。
  (三)上開12筆土地第一順位抵押權人仍是原告，被告戊○○還需
    負責清償抵押權金額。又上揭12筆土地係坐落臺南縣烏山水
    庫下由排水區域，逢雨即淹，故經拍賣十餘年，均無法拍定
    。
  (四)本件所為之買賣移轉登記，抵押登記均屬實在，被告為所有
    權人自屬有權處分，亦無詐害債權損及原告權益之情。
  (五)並聲明：原告之訴駁回。
三、被告丁○○部分：
  (一)我向被告乙○○借350萬元，扣除利息及手續費實際拿到285
    萬元，全部清償給被告戊○○，戊○○幫我向原告貸款4,95
    8,928元，我還他285萬元，我還有欠戊○○錢，尚未計算出
    來，系爭12筆土地，我是以 5,027,490元折價過戶給戊○○
    ，我還有算代償期間的利息給戊○○。
  (二)本件原告提起訴訟已逾除斥期間，且原告於96年 7月已於96
    年度訴字第 944號案件中提出答辯狀，當時就已知悉有轉移
    ，設定抵押及設定地上權的行為。
  (三)系爭土地分別於96年 3月29日移轉所有權與被告戊○○、96
    年 5月17日設定第二順位抵押權予被告乙○○；被告戊○○
    於96年6月提起請求塗消抵押權登記訴訟，亦於96年6月提出
    繕本予原告，原告訴訟代理人黃文彥於96年 7月提出民事答
    辯狀予鈞院，足以證明原告於96年 7月前已知悉被告間之設
    定抵押權、移轉所有權之事，然原告於97年 8月27日提起本
    件訴訟，依民法之規定已逾一年除斥期間。
  (四)本件原告於98年3月26日提出之準備書狀第二項記載：「姑
    不論渠等間之利息及手續費竟高達65萬元，已殊難想像」。
    然衡諸現時社會交易，依第二順位抵押權借貸習慣，本件利
    息、介紹費等為一般民間資金往來經驗者所孰知，無原告所
    指不合理之情形。
  (五)原告於98年 3月26日提出之準備書狀第四項記載：「另被告
    戊○○卻曾以連帶保證人身分遭原告追償…」等語，就此部
    分亦有下列事證足參：77年10月26日臺灣省政府糧食局公糧
    委託倉庫合約書影本，該合約書內記載連帶保證人為李蔡美
    鳳、許蔡阿寶、陳蔡惜。故被告戊○○絕非原告所指之保證
    人或連帶保證人，原告屢次捏造事實，企圖誤導鈞院審理，
    實不足取。
  (六)原告於98年 3月26日提出之準備書狀第四項記載：「我是以
    501萬7490原折價過戶給戊○○…等語」然因上揭12筆土地
    係坐落臺南縣烏山水庫下由排水區域，逢雨即淹，故上開土
    地實際價格遠低於公告地價，被告丁○○之供詞係：「我以
    買賣登記移轉予戊○○」，而非原告所指之「折價」。
  (七)並聲明：原告之訴駁回。
四、被告乙○○部分：
  (一)被告陳蔡惜及丁○○於96年5月18日向被告乙○○借款350萬
    元，有乙○○開的憑票支付陳蔡惜及丁○○三信支票為憑，
    故其抵押權為其擔保債權，上開二人尚未還款無塗消之理由
    。
  (二)另於96年 7月時，原告認為被告間之買賣、設定抵押權之行
    為是通謀虛偽意思表示，當然亦認為有詐害債權，所以原告
    知悉時間應該是96年7月。
  (三)並聲明：原告之訴駁回。
參、本件經兩造協議簡化兩造不爭執事項如下：
一、被告即債務人陳蔡惜即大碾米廠、丁○○等人應連帶給付
    原告即債權人合格公糧新期稻穀 980,792.8公斤，及自民國
    81年11月17日起至清償日止，按日以千分之一計算合格公糧
    新期蓬榖之違約金，如均無實物時應清償日政府核定當期計
    劃收購農民稻穀價格計算。本年合格公糧新期蓬榖計劃收購
    為每公斤23元，迄97年 8月20日止，其違約金為79,013,183
    元。上情業據臺灣屏東地方法院81年度重訴字第44號、臺灣
    高等法院82年重上字第83號、85年度重上更(一)字第21號及最
    高法院85年度台上 814號等民事判決確定在案，並經原告向
    本院聲請強制執行未獲全部清償，已由本院於92年11月14日
    核發85南院鵬執當字第5901號債權憑證乙份在案。
二、被告陳蔡惜於96年 3月29日以「買賣」為登記原因將其所有
    坐落台南縣官田鄉○○段135、135-1、136、138、140、141
    、337、483、484、487地號及同鄉○○段762、763地號等12
    筆土地所有權登記予被告戊○○名下。上開12筆土地之96年
    期公告現值總額為5,203,610元。
三、被告陳蔡惜及丁○○於96年 5月17日，將其所有坐落台南縣
    大內鄉○○段1595-3地號建地，辦理擔保債權額50萬元之抵
    押權設定登記予被告乙○○，同日又為被告乙○○設定權利
    價值1萬元之地上權登記。
四、被告陳蔡惜於96年 5月17日將其所有坐落台南縣仁德鄉○○
    段地號216、226、227、227-1、252、252-1、263等7筆土地
    辦理抵押權設定予被告乙○○，設定金額為300萬元。
五、上開事實，業據原告提出被告陳蔡惜賣予戊○○之土地清冊
    、臺南縣官田鄉○○段135、135-1、136、138、140、141、
    337、483、484、487地號及同鄉○○段762、763地號等12筆
    土地（下稱如附表一(四)所示之土地）之土地謄本、被告陳蔡
    惜設定抵押權予被告乙○○之土地清冊、被告丁○○設定抵
    押權與地上權予被告乙○○之土地清冊、臺南縣仁德鄉○○
    段地號 216、226、227、227-1、252、252 -1、263等7筆土
    地（下稱如附表一(三)所示之土地）之土地謄本、臺南縣大內
    鄉○○段1595-3地號土地（下稱系爭土地如附表二(三)所示之
    土地）之土地謄本、臺灣屏東地方法院民事執行處強制執行
    金額計算書分配表在卷，嗣經本院依職權函請元宏不動產估
    價師事務所（下稱元宏不動產估價事務所）鑑定如附表一(四)
    所示之土地於96年 3月26日當時及現在之市價，經元宏不動
    產估價事務所鑑定後以（97）元估公字第971201號函函覆：
    如附表一(四)所示之土地其估價結論為，96 年3月29日勘估標
    的價格為5,578,000元、97年11月20日勘估標的價格為5,299
    ,000 元附卷足參，復經本院依職權調取臺南縣官田鄉○○
    段135、135-1、136、138、140、141、337、483、484、487
    地號及同鄉○○段762、763地號等12筆土地於96年 3月29日
    辦理買賣有權移轉登記之所有登記資料影本及臺南縣大內鄉
    ○○段1595-3地號土地於96年 5月17日辦理抵押權設定登記
    及地上權設定登記之所有登記資料核閱屬實，另發函至高雄
    市第三信用合作社調取該設支票號碼 CAA0000000，面額350
    萬元之兌現資料暨「超額現金交易確認紀錄單」、函調戶名
    戊○○帳戶之92年 6月18日取款條及自92年3月18日至92年6
    月18日之收支明細表，經高雄第三信用合作社以高三信社密
    文字第2768號函、彰化銀行北新分行以彰北新字第0972712
    號函回覆在卷為證，復為兩造所不爭執，應堪信為真實。
肆、本件兩造爭執事項及本院應審酌者如下：
一、被告陳蔡惜於96年3月29日將其所有坐落台南縣官田鄉○○
    段135、135-1、136、138、140、141、337、483、484、487
    地號及同鄉○○段762、763地號等12筆土地出賣及移轉登記
    予被告戊○○，是否係屬通謀而為虛偽意思表示所為？
二、被告陳蔡惜及丁○○於96年 5月17日，將其所有坐落台南縣
    大內鄉○○段1595-3地號建地，辦理擔保債權額50萬元之抵
    押權設定登記予被告乙○○，同日又為被告乙○○設定權利
    價值1萬元之地上權登記，是否係屬通謀而為虛偽意思表示
    所為？
三、被告陳蔡惜於96年5月17日將其所有坐落台南縣仁德鄉○○
    段地號216、226、227、227-1、252、252-1、263等7筆土地
    辦理擔保債權額300萬元之抵押權設定予被告乙○○，是否
    係屬通謀而為虛偽意思表示所為？
四、原告主張依民法第244條撤銷前述(一)、(二)、(三)所示之債權及
    物權行為，是否已罹於民法第245條所規定之一年除斥期間
    ？
五、原告得否主張被告陳蔡惜與被告戊○○前述(一)所示之土地買
    賣及所有權移轉登記行為，有詐害原告債權而請求撤銷之，
    並塗銷登記？
六、原告得否主張被告陳蔡惜及丁○○與被告乙○○間前述(二)所
    示之抵押權設定及地上權登記，有詐害原告債權而請求撤銷
    之，並塗銷登記？
七、原告得否主張被告陳蔡惜與被告乙○○間前述(三)所示之抵押
    權設定登記，有詐害原告債權而請求撤銷之，並塗銷登記？
伍、茲就上開爭點，分述本院得心證之理由如下：
一、先位聲明部分：
  (一)原告主張：被告陳蔡惜於96年 3月29日以「買賣」為登記原
    因移轉坐落於台南縣官田鄉○○段135、135-1、136、138、
    140、141、337、483、484、487地號及同鄉○○段762、763
    地號等12筆土地所有權登記予被告戊○○名下，被告陳蔡惜
    及丁○○復於96年 5月17日，將其坐落於臺南縣大內鄉○○
    段1593-3地號建地，辦理擔保債權額 500,000元之抵押權設
    定登記予被告乙○○，同日又為被告乙○○設定權利價值10
    ,000 元地上權登記，96年5月17日被告陳蔡惜亦將臺南縣仁
    德鄉○○段地號 216、226、227、227-1、252、252-1、263
    、等 7筆土地辦理抵押權設定給予被告乙○○，設定金額為
    3,000, 000元。上開買賣、設定抵押及地上權等行為，均係
    被告陳蔡惜等人基於通謀虛偽意思表示而所為，應屬無效等
    語。
  (二)惟按「民法第八十七條第一項所謂通謀虛偽意思表示，乃指
    表意人與相對人互相故意為非真意之表示而言，故相對人不
    僅須知表意人非真意，並須就表意人非真意之表示相與為非
    真意之合意，始為相當，若僅一方無欲為其意思表示所拘束
    之意，而表示與真意不符之意思者，尚不能指為通謀而為虛
    偽意思表示，在贈與或買賣契約，亦不能僅因契約當事人間
    有特殊親誼關係或價金之交付不實，即謂該贈與或買賣係通
    謀虛偽成立」、「第三人主張表意人與相對人通謀而為虛偽
    意思表示者，該第三人應負舉證之責。」、「原告於其所主
    張之起訴原因，不能為相當之證明，而被告就其抗辯事實，
    已有相當之反證者，當然應駁回原告之請求。」，最高法院
    86年度台上字第3865號裁判要旨、48年台上字第29號、20年
    上字第2466號判例分別參照。稽上可知，原告主張被告間之
    上開買賣、設定抵押及地上權等行為，係基於通謀虛偽意思
    表示而所為，自應由其負舉證之責任，合先敘明。
  (三)被告陳蔡惜於96年 3月29日將其所有坐落臺南縣官田鄉○○
    段135、135-1、136、138、140、141、337、483、484、487
    地號及同鄉○○段762、763地號等12筆土地出賣及移轉登記
    予被告戊○○，非屬通謀虛偽意思表示所為：
  1.原告主張：被告陳蔡惜於96年 3月29日以「買賣」為登記原
    因移轉如附表一(四)所示之土地所有權登記予被告戊○○名下
    ，無非係以被告戊○○為被告陳蔡惜兄長之子，雖被告陳蔡
    惜係以上開土地清償被告戊○○為其償還原告之4,958, 928
    元，雙方之買賣是否真正，則不無疑義等語。
  2.經查被告戊○○於92年 6月18日代償被告陳蔡惜即大碾米
    廠與原告間之債務金額共計4,958,928元，有彰化銀行92年6
    月18日之匯款回條聯、行政院農委會南區糧食管理處屏東辦
    事處之收入款項通知單一紙，並經本院調取戶名：戊○○帳
    戶之92年 6月18日之取款條及自92年3月18日至92年6月18日
    止之收支明細表均1份在卷可佐（本院卷129-131頁），據此
    可知被告陳蔡惜即大為碾米廠與原告間之債務（共計4,958,
    928元），確實為被告戊○○所代償，應可認定。
  3.次查，被告陳蔡惜提出其與被告戊○○之資金借貸流程：(一)
    被告戊○○於92年 6月18日代償大為碾米廠（陳蔡惜）與前
    糧食局屏東管理處間債務金額為4,958,928元，(二)自92年7月
    18日起至清償日止，按年利率 12%計算之利息，(三)上開期日
    至96年3月26日止共44個月，利息為2,181,928元，(四)本金＋
    利息＝7,140,856元，(五)被告陳蔡惜於96年3月26日將系爭土
    地(一)以買賣登記之方式移轉予戊○○，價款為5,017,490 元
    ，以抵償上開債務。復經本院依職權調取如附表一(四)所示之
    土地之96南麻字第023960號土地登記申請書及其附件影本，
    於前開申請書上載：「申請登記事由：所有權移轉登記、登
    記原因：買賣」在卷可考，稽上可知，被告陳蔡惜移轉如附
    表一(四)所示之土地予被告戊○○，而被告戊○○確有交付買
    賣 4,958,928元，僅該價金為被告戊○○先用以清償被告陳
    蔡惜所積欠原告之債務，確為有對價之買賣，並非通謀虛偽
    意思表示甚明，是以買賣關係形式上存在於被告陳蔡惜與被
    告戊○○之間，並無價金交付不實之通謀虛偽意思表示之情
    狀存在，故被告戊○○辯稱其與被告丁○○間實際有債權關
    係，伊幫他向原告償還 495萬多元，被告丁○○將土地過戶
    給伊等語，互核與被告陳蔡惜所辯伊將如附表一(四)所示之土
    地辦理所有權移轉登記予被告戊○○，係因被告戊○○以4,
    958,928元為伊清償債務等語相符，應堪確認。此外，原告
    就被告陳蔡惜與戊○○間係通謀而為虛偽之意思表示，既未
    舉證以實其說，其僅以上開二人係親戚關係，即指系爭所有
    權移轉登記係出於通謀而為之虛偽意思表示，尚屬遽斷，自
    非可採。
  4.至原告又主張：被告丁○○於98年 2月12日於本院言詞辯論
    時自承：我向乙○○借 350萬元，扣除利息及手續費實際拿
    到 285萬元，全部清償給被告戊○○，是被告陳蔡惜既已將
    當時市價超過550萬元之如附表一(四)所示之土地作價出賣被
    告戊○○，則渠等間之債務顯已清償完畢，被告陳蔡惜、丁○○又何需於一個多月後，向另名被告乙○○借款向戊○○
    清償，顯然渠等間所有權移轉登記係純為避免原告再次聲請
    強制執行之脫產通謀虛偽意思表示甚明云云。然觀諸，經本
    院核閱被告陳蔡惜所提出與被告戊○○之資金借貸流程（本
    院卷第192頁），被告戊○○前曾借款4,958,928元予被告陳
    蔡惜，自92年7月18日起至96年3月26日止以週年利率12％計
    算之利息為2,181,928元，本金加利息共計7,140,856元，經
    被告陳蔡惜以前揭以如附表一(四)所示之土地總價 5,017,490
    元抵償後，被告戊○○還需負責清償第一順位抵押權金額2,
    189,060元，準此計算，被告陳蔡惜尚積欠被告戊○○4,312
    ,426 元（7,140,856-5,017,490+2,189,060=4,312,426），
    則被告陳蔡惜、丁○○與被告戊○○間之債務應尚未清償完
    畢，應無疑義，是被告陳蔡惜、丁○○所辯於96年 5月17日
    向另名被告乙○○借款 350萬元來償還積欠被告戊○○之部
    分債務乙節，與事實相符，並無悖於常理之處，原告執此而
    主張其間之債權係通謀虛偽行為，尚屬無據，亦非可取。
  5.綜上，被告陳蔡惜所辯：戊○○幫伊向原告還款 4,958,928
    元，伊還 285萬元，尚欠戊○○錢，故將如附表一(四)所示之
    12筆土地，以 5,027,490元折價過戶給戊○○等語，應信而
    有徵，堪予採信。此外，原告主張上開買賣行為係通謀虛偽
    意思表示乙情，自始復未舉出積極事證以實其說，僅以前開
    情詞置辯，殊不足採。
  (四)被告陳蔡惜及丁○○於96年 5月17日，將其所有坐落台南縣
    大內鄉○○段1595-3地號建地，辦理擔保債權額50萬元之抵
    押權設定登記予被告乙○○，同日復為被告乙○○設定權利
    價值一萬元之地上權登記，又被告陳蔡惜於同日將其所有坐
    落台南縣仁德鄉○○段地號216、226、227、227-1、252 、
    252-1、263等7筆土地辦理擔保債權額300萬元之抵押權設定
    予被告乙○○，非屬通謀而為虛偽意思表示所為：
  1.原告雖又主張：被告丁○○、陳蔡惜與乙○○間之借款利息
    及手續費高達65萬元，已違反民法關於巧取利益禁止規定，
    再者，被告間之借款數額雖名為350萬元，但實際交付借款
    僅 285萬元，則本件被告間所為抵押權擔保金額仍設定登記
    為 350萬元，而認其抵押權設定登記顯係通謀虛偽意思表示
    等語，惟查：
    (1)經觀諸被告陳蔡惜所提出其與被告乙○○借款 350萬元之
      利息與手續費內容，可知渠等間之借款數額雖為 350萬元
      ，然雙方約定：「利息：3分、每月利息：105,000元
      、事先預扣三個月利息：315,000元、介紹費8%：280
      ,000 元、代書費等： 55,000元」，被告陳蔡惜實際拿
      到 2,745,000元等語，按諸一般社會常情，經由代書向金
      主借款，須收取介紹費，並且由借款先預扣利息，是被告
      陳蔡惜雖被告乙○○借款350萬元，而實際取得之金額為2
      ,745,000 元，與前述社會常情並無相違，原告執以手續
      費高達65萬元，違反民法關於巧取利益禁止規定，及借款
      金額與實際交付金額不符而主張其抵押權設定登記顯係通
      謀虛偽意思表示云云，尚嫌率論，即無可採。
    (2)又查，被告丁○○、陳蔡惜為擔保與被告乙○○間之上開
      350萬元債權債務關係，被告丁○○為擔保遂於96年5月16
      日，將其所有坐落台南縣大內鄉○○段1595-3地號建地，
      辦理擔保債權額50萬元之抵押權設定登記予被告乙○○，
      被告陳蔡惜亦於同日將其所有坐落台南縣仁德鄉○○段地
      號216、226、227、227-1、252、252-1、263等7筆土地辦
      理擔保債權額 300萬元之抵押權設定予被告乙○○，此亦
      經本院調取台南縣麻豆地政事務所96南麻字40180、40190
      號土地登記申請書及其附件影本、其他特約事項契約書（
      本院卷第 59~66頁）查閱屬實，是被告陳蔡惜、丁○○以
      如附表一(三)所示之土地及如附表二(三)所示之土地作為向被
      告乙○○貸款之擔保，並設定與債權額相符之抵押權，應
      屬基於雙方意思表示合致，並無通謀虛偽意思表示之情狀
      ，應可認定。
  2.至原告另主張：被告陳蔡惜及丁○○於上開借款辦理抵押權
    設定登記同時，被告丁○○再以其所有如附表二(三)所示之土
    地為被告乙○○設定權利價值一萬元之地上權登記，核其目
    的顯亦僅係為供渠等間借款債權之擔保，並非實際將土地供
    被告乙○○為建築等使用，自亦應屬通謀虛偽意思表示甚明
    等語，然查：
    (1)按地上權係以在他人土地上有建築物，或其他工作物，或
      竹木為目的而使用其土地之權，此觀民法第 832條之規定
      自明。
    (2)原告雖主張被告間設定地上權登記，係為擔保借款，並非
      供建築之用，然經本院依職權調取如附表二(三)所示之土地
      地上權設定契約書上即明白記載：(3)地目為：建，(6)地租
      ：每年地租新臺幣壹仟元整，(10)申請登記以外之約定事項
      ：約定使用方法：供建築用語（本院卷第74、75頁），則
      依開契約書，被告陳蔡惜、丁○○與乙○○對於系爭土地
      (三)之使用方式已明確約定為【供建築用】，核與上開民法
      第 823條之規定相符，至被告乙○○於取得如附表二(三)所
      示之土地之地上權登記後，是否立即作為建築使用，並不
      影響其地上權之成立及效力，此外，原告對於被告乙○○
      取得如附表二(三)所示之土地之地上權並非供建築使用而僅
      係擔保借款乙節，並未舉出其他證據以實其說，遽認其目
      的顯係為供渠等間借款債權之擔保，稍嫌速斷，復無其他
      證據可證明被告乙○○取得如附表二(三)所示之土地之地上
      權後，係出於非使用系爭土地之意思，自難認原告前述主
      張為可取。
  (五)綜合上開證據調查結果，原告主張被告陳蔡惜與戊○○如附
    表一(四)所示之土地之買賣行為；被告陳蔡惜及丁○○與乙○○設定抵押及地上權之債權行為，均係被告陳蔡惜等人基於
    通謀虛偽意思表示而所為，應屬無效等語，經查與事實不符
    ，殊非可取，原告復未能提出其他證據以實其說，自難憑信
    為真。從而，原告以被告陳蔡惜等人間之買賣、設定抵押及
    地上權行為，係基於通謀虛偽意思表示，應屬無效而請求：
    (1)被告戊○○應將如附表一(四)所示之土地所有權移轉登記予
    以塗銷。(2)被告乙○○應將如附表一(三)所示之土地及如附表
    二(三)所示之土地抵押權設定登記予以塗銷。(3)被告乙○○應
    將如附表二(三)所示之土地地上權設定予以塗銷，均為無理由
    ，應予以駁回。
二、備位聲明部分：
  (一)原告主張：被告陳蔡惜於96年 3月29日將如附表一(四)所示之
    土地移轉所有權登記予被告戊○○，被告陳蔡惜及丁○○又
    於96年5月17日，將如附表二(三)所示之土地辦理擔保債權額5
    00,000元之抵押權設定登記予被告乙○○，同日又為被告乙○○設定權利價值 10,000元地上權登記，96年5月17日被告
    陳蔡惜亦將如附表一(三)所示之土地辦理抵押權設定給予被告
    乙○○，設定金額為 3,000,000元等行為，均詐害原告之債
    權，為此依民法第 244條之規定，主張撤銷上開債權行為及
    物權行為，並請求塗銷前述物權登記等語。
  (二)原告主張依民法第 244條撤銷前述債權及物權行為，並未罹
    於民法第245條所規定之一年除斥期間：
  1.原告主張本件土地所有權移轉登記、設定抵押權及地上權登
    記之時間固分別為96 年3月29日、96年5月16日及96年5月17
    日，惟原告原係認定被告間相關移轉及設定登記應可能是通
    謀虛偽意思表示，於96年10月間具狀向臺灣臺南地方法院檢
    察署提出刑事偽造文書之告訴，嗣經被告於檢察署提出實際
    資金流向，則原告於97年 8月27日提起本件民事訴訟，始知
    有撤銷原因，顯未逾民法第245條所定「1年」除斥期間等語
    ，被告則以系爭土地分別於96年 3月29日移轉所有權與戊○○、96年 5月17日設定第二順位抵押權予乙○○；被告戊○○於96年6月提起請求塗銷抵押權登記訴訟，亦於96年6月提
    出繕本予原告，原告訴訟代理人黃文彥於96年 7月提出民事
    答辯狀予鈞院，足以證明原告於96年 7月前已知悉被告間之
    設定抵押權、移轉所有權之事，且原告於96年 8月查封時亦
    應已知悉設定抵押登記乙事，然原告於97年 8月27日提起本
    件訴訟，依民法之規定已逾一年除斥期間為抗辯。
  2.按民法第244條第 1項之撤銷訴權，依同法第245條規定，自
    債權人知有撤銷原因時起， 1年間不行使而消滅。該項法定
    期間為除斥期間，其時間經過權利即告消滅。此項除斥期間
    有無經過，縱未經當事人主張或抗辯，法院亦應先為調查認
    定，以為判斷之依據（最高法院85年台上字第1941號判例意
    旨參照）。又按民法第 245條規定：「前條之撤銷權，自債
    權人知有撤銷原因時起，一年間不行使，或自行為時起，經
    過十年而消滅」。法文既係規定「知」，而非「可得而知」
    ，應係指明知而言（最高法院72年臺上字第1428號判例參照
    ），如當事人間就知悉之時間有所爭執，自應由債務人就債
    權人知悉在前之事實，負舉證責任。
  3.經核如附表一(四)所示之土地之土地所有權登記、如附表一(三)
    所示之土地設定抵押權、及如附表二(三)所示之土地之設定抵
    押及地上權登記之時間固分別為96年3月29日、96年5月16日
    及96年 5月17日，此經本院依職權向麻豆地政事務所調取上
    開土地之土地登記申請書查閱無訛，復經兩造同意列為不爭
    執事項，據此雖可推知查原告固於96年間即知本件移轉土地
    所有權登記、設定抵押權及地上權登記之情事，然依上開土
    地登記申請書及土地登記謄本之內容，並無從得知被告間之
    債權究係若干、何時成立、及移轉所有權、設定抵押權及地
    上權時是否有對價關係，以確認該債權是否害及其債權之事
    實，自難謂原告對於上開土地移轉所有權、設定抵押權及地
    上權之債權行為是否已危害其債權而具有可得撤銷之原因尚
    無從知悉，是被告以系爭土地分別於96年 3月29日移轉所有
    權與戊○○、96年5月17日設定第2順位抵押權予乙○○；被
    告戊○○於96年 6月提起請求塗銷抵抵押登記，足以證明原
    告於96年 7月前已知悉被告間之設定抵押權、移轉所有權之
    事，依此起算其撤銷權之除斥期間，於法尚有可議，並非可
    取。
  4.又按民法第 244條所規定債權人之撤銷權，係以債務人所為
    之法律行為有效成立為前提，惟因有害及債權人之權利，債
    權人得訴請法院撤銷之，以保全其債權；與債務人與第三人
    通謀而為虛偽意思表示，其意思表示根本無效者截然不同，
    有最高法院82年台上字第2732號裁判意旨可供參考，足認債
    權人之撤銷權，係以債務人所為之法律行為有效成立為前提
    ，與通謀虛偽意思表示，其意思表示根本無效實屬有間，本
    件原告先前主觀上認為被告間之移轉土地所有權登記、設定
    抵押權及地上權登記為通謀虛偽意思表示，即無從再行主張
    被告上開行為構成詐害債權，是以，原告主張其係遲至97年
    間經被告於臺灣台南地方法院檢察署提出渠等間之資金流向
    等資料後，始得以知悉被告間成立債權之時間及該債權與移
    轉所有權、抵押權及地上權設定之關聯性，乃至所有權之移
    轉、抵押權及地上權之設定是否構成詐害債權等語，應可採
    信。
  5.至被告雖又抗辯：原告在96年 8月就查封如附表一(三)所示之
    土地如附表二(三)所示之土地，應堪認原告應於彼時知悉如附
    表一(三)所示之土地及如附表二(三)所示之土地上另設有第二順
    位抵押權存在，然依上開土地登記申請書及土地登記謄本之
    內容，並無從得知被告間之債權究係若干、何時成立、及設
    定抵押權及地上權時是否有對價關係，亦無從得知如附表一
    (三)所示之土地及如附表二(三)所示之土地拍賣後，是否足以清
    償對於原告之債務，以確認該債權是否害及其債權之事實，
    是原告雖於96年 8月已查封如附表一(三)所示之土地及如附表
    二(三)所示之土地，亦難因而推定原告於當時已明知上開土地
    抵押設定行為，已危害及債權而具有得撤銷原因存在。是被
    告前揭辯詞，亦非可採。
  6.基上說明，原告主張主張其係於97年 8月間經被告於臺灣台
    南地方法院檢察署提出渠等間之資金流向等資料後，始得以
    知悉被告間成立債權之時間及該債權與移轉所有權、抵押權
    及地上權設定之關聯性而詐害其債權，始知悉本件有得撤銷
    之原因等語，於法洵屬有據，自堪可採。從而，本件原告既
    於97年8月間始有可能知悉撤銷原因，則其97年8月27日即向
    本院對被告提起本件訴訟，有蓋有本院該日收文日期章之原
    告民事起訴狀附卷可稽（本院97年度補字第323號卷第3頁）
    ，依此計算，自未逾上開撤銷權行為之1年除斥期間，應無
    疑義。
  (三)原告又主張：被告陳蔡惜與被告戊○○就如附表一(四)所示之
    土地之買賣及所有權移轉登記行為，係明知而有詐害原告債
    權而請求撤銷之，並塗銷登記等語，經查：
  1.按民法第244條所謂有害債權，指債務人減少其積極財產（
    如讓與所有權、設定他物權、免除債權等是），或增加消極
    財產（如承擔債務），因而足以減少其一般財產，削弱共同
    擔保，使債權受有損害而不能完全受清償而言，債務人有此
    行為，通稱為詐害債權行為或詐害行為。又按債務人所有之
    財產除對於特定債權人設有擔保物權外，應為一切債務之總
    擔保，倘債務人財產已不足清償一切債務，而竟將財產出賣
    與人（縱獲相當對價），且非用以清償具有優先受償權之債
    務，對於普通債權人，即難謂無詐害行為（最高法院48年台
    上字第1750號、51年台上字第302號判例意旨參照）。
  2.查被告陳蔡惜移轉如附表一(四)所示之土地予被告戊○○，以
    抵償被告戊○○先用以清償被告陳蔡惜所積欠原告之債務，
    確為有對價之買賣，並非通謀虛偽意思表示甚明，是以買賣
    關係形式上存在於被告陳蔡惜與被告戊○○之間，並無價金
    交付不實之通謀虛偽意思表示之情狀存在，業經本院認定如
    前。又查，經本院依職權函請元宏不動產估價事務所鑑定如
    附表一(四)所示之土地於96年 3月26日當時及現在之市價，並
    經元宏不動產估價事務所回覆鑑定結果：(1)如附表一(四)所示
    之土地於96年3月29日之價格為：5,578,000元、(2)於97年11
    月20日之價格為：5,299,000元等語，有鑑定書附卷可參，
    則經核與本件被告戊○○所給付之買賣價金4,958,928元（
    即代償被告陳蔡惜積欠原告之債務）尚屬相當，且本件係核
    算被告戊○○之上開借款4,958,928元及自92年7月18日起至
    96年3月26日止以週年利率12％計算之利息為2,181,928元，
    本金加利息共計7,140,856元，而由被告陳蔡惜以如附表一
    (四)所示之土地總價5,017,490元折價抵償，是上開抵償金額
    5,017,490元亦與鑑定市價相當，固可認定。
  3.被告陳蔡惜雖抗辯：因被告戊○○於92年 6月18日代償被告
    陳蔡惜即大碾米廠與原告間之債務金額共計 4,958,928元
    ，乃以如附表一(四)所示之土地作價抵償對被告戊○○之債務
    ，故如附表一(四)所示之土地雖有移轉，然負債亦有減少，不
    得認為係詐害債權行為等語。惟查，被告戊○○乃係於92年
    6 月18日即已代償被告陳蔡惜即大碾米廠與原告間之債務
    金額共計 4,958,928元，當時並未立即約定以如附表一(四)所
    示之土地作為買賣價金之交付，是上開代償行為，其性質應
    屬「借貸」，即被告戊○○僅代償當時對被告陳蔡惜取得債
    權而成為其普通債權人，而被告陳蔡惜之所有財產則除對於
    特定債權人設有擔保物權外，本應為一切債務之總擔保，無
    擔保債權人就債務人之財產均有受償之權利，況且，經核被
    告陳蔡惜之總財產如附表一(一)所示之土地價值為21,942,226
    元，扣除如附表一(四)所示之土地 5,577,900元後，顯然減少
    已不足清償對原告之債務甚明，準此可見，被告陳蔡惜以如
    附表一(四)所示之土地抵償被告戊○○之無擔保普通債權而移
    轉所有權予被告戊○○名下，縱上開移轉行為具有相當之對
    價，難謂無損害於就如附表一(四)所示之土地有擔保債權之原
    告。
  4.再觀諸，被告戊○○係於92年 6月18日即已代償被告陳蔡惜
    即大碾米廠與原告間之債務，而被告蔡陳惜卻於96年3 月
    29日始以買賣為原因而以如附表一(四)所示之土地作價抵償債
    務，則自被告戊○○於92年6月18日代償債務至96年3月29日
    移轉如附表一(四)所示之土地其間長達近四年之久，且代償金
    額高達4,958, 928元之情形下，何以遲至96年 3月29日始以
    如附表一(四)所示之土地作價，實與常情有違，且被告戊○○
    既為被告陳蔡惜即大碾米廠代償與原告間之債務，亦已明
    知被告陳蔡惜積欠原告債務且已無力繼續還款，益徵被告陳
    蔡惜與戊○○係為圖保留如附表一(四)所示之土地所有權免遭
    原告及其他債權人追償，始移轉如附表一(四)所示土地之所有
    權至為明確，是以，被告陳蔡惜移轉如附表一(四)所示之土地
    之所有權予被告戊○○，係單獨以之清償對被告戊○○之無
    保債務，非用以清償具有優先受償權之債務，此任意處分財
    產之行為顯係有害有擔保債權之原告及其他債權人之權利，
    且被告戊○○亦明知此情甚明，則上開移轉行為應屬明知損
    害債權人之詐害債權行為，堪予認定。
  5.至被告戊○○雖另辯稱：原告係如附表一(四)所示之土地之抵
    押權人，被告戊○○尚須承受該抵押權金額，且上開土地係
    坐落臺南縣烏山水庫下由排水區域，逢雨即淹，故經拍賣十
    餘年，均無法拍定云云。然被告戊○○就如附表一(四)所示之
    土地對於原告提起確認抵押債權不存在之訴，經本院97年度
    訴字第1300號判決，原告就如附表一(四)所示土地之抵押債權
    僅 1,896,310元之範圍存在，並經台灣高等法院台南分院98
    年度上字第28號判決駁回原告之上訴，而如附表一(四)所示之
    土地依前述之鑑定價格則為 5,299,000元，則原告所得追及
    受償之抵押債權亦僅在 1,896,310元之範圍，超過該金額之
    土地價值，即因被告陳蔡惜與被告戊○○之移轉行為而無從
    受償，顯然已害及原告之債權亦至為明灼，是被告戊○○前
    揭辯詞，自非可採。
  6.綜上，被告陳蔡惜與被告戊○○間所為如附表一(四)所示之土
    地買賣（實為以房屋作價抵債）之行為，既害及原告之債權
    ，被告陳蔡惜與被告戊○○亦知其情事，則原告主張依民法
    第244條第2項規定，請求被告陳蔡惜與被告戊○○間就如附
    表一(四)所示之土地於96年 3月29日以買賣為登記原因所為之
    所有權移轉登記，其買賣之債權行為及移轉登記之物權行為
    ，均應予撤銷。被告戊○○應將上開所有權移轉登記塗銷，
    為有理由，應予准許。
  (四)原告再主張：被告陳蔡惜及丁○○與被告乙○○間就如附表
    一(三)所示之土地之抵押權設定行為、就如附表二(三)所示之抵
    押權設定及地上權登記，有詐害原告債權而請求撤銷之，並
    塗銷登記等語，第查：
  1.按債務人以其所有之不動產設定抵押權，同時向他人借貸款
    項，其設定抵押權之行為，固屬有償行為，若先有債權之存
    在而於事後為之設定抵押權者，如無對價關係，即屬無償行
    為，倘有害及債權，則債權人自得依民法第244條第1項規定
    予以撤銷之（最高法院51年度台上字第3528號判決參照）。
  2.本件被告乙○○於96年 5月16日即對被告陳蔡惜、丁○○有
    350 萬之債權，有高雄市第三信用合作社以乙○○為發票人
    ，支票號碼為CAA0000000、發票日期為96年 5月16日之支票
    1張（本院卷第104頁），並於同日由被告陳蔡惜設定如附表
    一(三)所示之土地之抵押權登記，被告丁○○設定如附表二(三)
    所示之土地抵押權及地上權予被告乙○○，有土地登記申請
    書在卷可稽（本院卷第60、61、77、78頁），足認被告間，
    故屬同時向他人借貸款項，並同時設定抵押權之行為，為有
    償行為，先予敘明。
  3.又查，被告陳蔡惜、丁○○對於被告乙○○確有 350萬元之
    債務，經本院認定如前，且依被告丁○○到庭陳稱：我向乙○○借350萬元，扣除利息及手續費實際拿到285萬元，全數
    清償給被告戊○○，戊○○幫我向原告清償 495萬8928元，
    我還他 285萬元，我還有欠戊○○錢等語，足見被告陳蔡惜
    與丁○○向被告乙○○所借之 350萬元，係用以清償被告戊○○前揭代被告陳蔡惜清償原告之部分債務，此亦經被告丁○○到庭自承無誤（本院卷第 103頁），惟被告戊○○代償
    後已成為被告陳蔡惜之普通債權人，被告陳蔡惜之所有財產
    除對於特定債權人設有擔保物權外，本應為一切債務之總擔
    保，詎被告陳蔡惜卻為清償被告戊○○債務而向被告乙○○
    借款並單獨以如附表一(三)、附表二(三)所示之土地設定抵押權
    及地上權與乙○○（非用以清償具有優先受償權之原告債務
    ），此任意處分財產之行為顯係有害其他債權人之權利，並
    減少被告陳蔡惜與丁○○之財產，此有財產清單附卷可稽，
    又被告乙○○亦明知被告陳蔡惜與丁○○係以此筆款項清償
    被告戊○○之債務甚明，堪認被告陳蔡惜與丁○○就如附表
    一(三)、附表二(三)所示之土地設定抵押權及地上權與乙○○，
    顯有詐害原告債權等事實非虛。
  4.綜上，被告陳蔡惜與被告政侃就如附表一(三)所示之土地之設
    定抵押行為，被告丁○○與乙○○就如附表二(三)所示之土地
    之設定抵押及地上權行為，既已構成危害原告之債權且被告
    亦明知有損害債權人之債權而應屬詐害債權行為，從而，原
    告主張撤銷被告陳蔡惜與被告政侃就如如附表一(三)所示之土
    地之設定抵押行為，被告丁○○與乙○○就如附表二(三)所示
    之土地之設定抵押及地上權行為並塗銷登記，為有理由，應
    予准許。
陸、本案事證已臻明確，兩造其餘主張陳述及所提之證據均無庸
    再予審酌，附此敘明。
柒、末按法院為終局判決時，應依職權為訴訟費用之裁判，民事
    訴訟法第87條第 1項定有明文。查本件訴訟費用即裁判費計
    有87,328元及鑑定費用58,000元（本院卷第 135頁收據），
    爰依職權確定本件訴訟費用額為 145,328元，又查本件關於
    被告陳蔡惜與乙○○間如附表一(三)所示之土地部分，其訴訟
    標的價額為3,000,000元，核定裁判費為 30,700元，被告丁○○與乙○○如附表二(三)所示之土地部分，其訴訟標的價額
    為515,000元，核定裁判費為5,620元，應由敗訴之被告陳蔡
    惜、乙○○及丁○○分別連帶負擔之，原告訴請被告陳蔡惜
    、戊○○關於如附表一(四)所示之土地部分，其裁判費及因如
    附表一(四)所示土地所支出之鑑定費58,000元，則應由被告陳
    蔡惜、戊○○連帶負擔之，爰命兩造分擔訴訟費用如主文第
    六項所示。
捌、據上論結，本件原告之訴為有理由，依民事訴訟法第87條第
    1項、第78條、第85條第1項但書、第2項，判決如主文。
中    華    民    國    98    年    6    月    2      日
                  民事第一庭   法  官  蔡美美
上列正本係照原本作成。
如對本判決上訴，須於判決送達後20日內向本院提出上訴狀。
中    華    民    國    98    年    6    月    2      日
                               書記官  謝明達


司法院資訊處製作；財團法人民間司法改革基金會備份。
